【裁判字號】    96,易,2563
【裁判日期】    970529
【裁判案由】    背信
【裁判全文】
臺灣高雄地方法院刑事判決              96年度易字第2563號
公  訴  人  臺灣高雄地方法院檢察署檢察官
被      告  乙○○
上列被告因背信案件，經檢察官提起公訴（96年度偵字第9777號
），本院合議庭裁定由受命法官獨任進行簡式審判程序，判決如
下：
    主  文
乙○○共同連續犯背信罪，處有期徒刑拾月，減為有期徒刑伍月
，如易科罰金，以銀元參佰元即新台幣玖佰元折算壹日。又共同
犯背信罪，處有期徒刑陸月，減為有期徒刑參月，如易科罰金，
以銀元參佰元即新台幣玖佰元折算壹日。應執行有期徒刑柒月，
如易科罰金，以銀元參佰元即新台幣玖佰元折算壹日；緩刑貳年
。
    事  實
一、乙○○與潘清標（潘清標涉犯背信案件，經本院判處有期徒
    刑1 年6 月、10月，並定應執行刑2 年，復潘清標因於95年
    11月23日死亡，故經台灣高等法院高雄分院諭知不受理確定
    在案）係夫妻。緣潘清標與張松雄（經本院為無罪判決確定
    ）、癸○○、戊○○、丙○○、甲○○、壬○○（林素吟以
    壬○○名義入股）、子○○、庚○○、己○○、丁○○及辛○○等12人，於民國80年6 月25日，合意成立合夥契約，以
    每股新臺幣（下同）210 萬元，由潘清標認購4 股、張松雄
    認購3 股、癸○○、庚○○及丁○○各認購2 股、其餘股東
    各認購1 股，總計20股，共同出資4,200 萬元購買位於高雄
    縣鳳山市○○段火房口小段14之44、14之194 、14之223 號
    等3 筆土地興建大樓出售。嗣於82年間，在上開土地興建之
    7 層大樓部分銷售後，剩餘門牌號碼分別為高雄縣鳳山市○○路96號、高雄縣鳳山市○○路96號2 樓之1 、高雄縣鳳山
    市○○路96號2 樓之2 及高雄縣鳳山市○○路96號2 樓之3
    及共有土地之應有部分尚未出售，渠等遂另行訂立房屋合夥
    契約，合意將高雄縣鳳山市○○路96號房地信託登記於北區
    建設股份有限公司（下稱北區公司）；高雄縣鳳山市○○路
    96號2 樓之1 房地信託登記於潘清標名下；高雄縣鳳山市○○路96號2 樓之2 房地信託登記於潘清境名下（業經台灣高
    雄地方法院檢察署檢察官為不起訴處分確定）；高雄縣鳳山
    市○○路96號2 樓之3 房地信託登記於張松雄名下，並約定
    爾後若對合夥房地之處理方式有意見，以開會表決，得股份
    過半數同意行使之，上開房地之通常事務則由乙○○及其夫
    潘清標處理。詎乙○○竟意圖為自己不法之利益，與其夫潘
    清標共同基於背信之概括犯意聯絡，未經合夥股份過半數同
    意，擅自連續於：
  (一)83年11月8 日，前往高雄縣鳳山地政事務所辦理抵押權設定
    登記，將門牌號碼高雄縣鳳山市○○路96號2 樓之3 房屋及
    土地持分設定最高限額抵押權600 萬元予臺灣銀行，憑此向
    臺灣銀行借款500 萬元。
  (二)83年11月8 日，前往高雄縣鳳山地政事務所辦理抵押權設定
    登記，將門牌號碼高雄縣鳳山市○○路96號2 樓之1 房屋及
    土地持分設定最高限額抵押權600 萬元予臺灣銀行，憑此向
    臺灣銀行借款500 萬元。
  (三)83年11月9 日，前往高雄縣鳳山地政事務所辦理抵押權設定
    登記，將門牌號碼高雄縣鳳山市○○路96號房屋及土地持分
    、門牌號碼高雄縣鳳山市○○路96號2 樓之2 房屋及土地持
    分設定最高限額抵押權2,400 萬元予臺灣銀行，憑此向臺灣
    銀行借款2,000 萬元。
  (四)85年1 月17日，前往高雄縣鳳山地政事務所辦理抵押權設定
    登記，將門牌號碼高雄縣鳳山市○○路96號2 樓之2 房屋及
    土地持分設定最高限額抵押權480 萬元予臺灣銀行，憑此向
    臺灣銀行借款400 萬元。
  (五)上開貸款所得，除用以支付合夥事業必需費用外，並用以支
    用渠等個人事業所需，所為均違背渠等任務，致生損害於合
    夥財產及其他合夥人之財產。
二、乙○○復與其夫潘清標共同基於意圖為自己不法利益之背信
    犯意聯絡，未經合夥股份過半數同意，擅自於91年10月22日
    ，再次違背全體合夥人委託處理合夥財產之任務，將原信託
    登記於北區公司之高雄縣鳳山市○○路96號房地，以買賣方
    式移轉登記予渠等之子即不知情之潘柏辰名下（業經台灣高
    雄地方法院檢察署檢察官為不起訴處分確定），而違背其任
    務，致生損害於合夥財產及其他合夥人之財產。再於同日以
    上開房地及渠等之子潘柏企（業經台灣高雄地方法院檢察署
    檢察官為不起訴處分確定）名義擔任保證人設定1,080 萬元
    最高限額抵押權予鳳山信用合作社，並貸得900 萬元。嗣癸○○、戊○○、丙○○、甲○○、壬○○及子○○等6 人欲
    請房屋仲介公司估價合夥房屋，而於91年12月19日向地政事
    務所申請土地謄本時，始悉上情。
三、案經本院函送高雄地方法院檢察署檢察官偵查起訴。
    理  由
一、本件被告乙○○所犯為死刑、無期徒刑或最輕本刑為3 年以
    上有期徒刑以外之罪，其於準備程序中就被訴事實為有罪之
    陳述，經法官告知簡式審判程序之旨，並聽取公訴人及被告
    之意見後，依刑事訴訟法第273 條之1 第1 項規定，裁定由
    受命法官獨任進行簡式審判程序，合先敘明。
二、
  (一)上開犯罪事實一部分，業據被告於本院審理時坦承不諱，核
    與證人癸○○、戊○○、丙○○、王子○○、林素吟、潘清
    境、潘清標、張松雄於警詢、偵查及本院另案審理時之證述
    、證人丁○○、庚○○於本院93年度易字第437 號另案審理
    時之證述相符，並有合夥契約書、房屋合夥契約書、高雄縣
    鳳山市○○段火房口小段0000-0000 地號、0000-0000 地號
    、0000-0000 地號之土地登記謄本、高雄縣鳳山市○○段火
    房口小段00000-000 、00000-000 建號建物登記謄本、83年
    11月8 日之土地登記申請書、土地建築改良物抵押設定契約
    書、台灣省高雄縣地政規費報告、臺灣銀行五甲分行93年4
    月23日五甲營字第09300020621 號函暨他項權利證明書、台
    灣銀行五甲分行93年7 月8 日五甲營字第09300031831 號函
    暨潘清標貸款案之臺灣銀行光碟櫃歷史明細查詢系統列印資
    料、臺灣銀行放款保證明細登錄卡、取款憑條、北區建設暨
    張松雄各貸款案之還款歷史資料、臺灣銀行歷史資料、臺灣
    銀行光碟櫃歷史明細查詢系統列印資料、臺灣銀行放款保證
    明細登錄卡、授信申請書、放款借據、高雄縣鳳山地政事務
    所民眾閱覽《異動索引》、85年1 月17日之土地登記申請書
    、土地建築改良物抵押設定契約書、高雄縣鳳山地政事務所
    93年5 月10日鳳地所資字第0930005265號函暨建號905 、90
    7 土地登記申請書、高雄縣鳳山地政事務所土地登記案件補
    正通知書、台灣省高雄縣地政規費報告、土地建築改良物抵
    押權設定契約書、經濟部公司執照、高雄縣政府營利事業登
    記證、台灣省政府建設廳第三科證明書、臺灣銀行五甲分行
    95年1 月17日五甲營字第09500002611 號函暨張松雄貸款案
    之臺灣銀行光碟櫃歷史明細查詢系統列印資料、台灣高雄地
    方法院民事執行處強制執行金額計畫書分配表、臺灣銀行五
    甲分行95年3 月7 日五甲營字第09500009791 號函暨北區公
    司貸款案之臺灣銀行光碟櫃歷史明細查詢系統列印資料、取
    款憑條、不動產買賣契約書、屏東縣萬丹鄉○○段1188號土
    地所有權狀、地籍謄本圖、屏東縣萬丹鄉○○段0000-0000
    、0003、0004、0005、0006、0007、0008、0009、0010、00
    11、0012、0013等地號之土地登記謄本、典昱企業有限公司
    估價單、屏東縣稅捐稽徵處84年地價稅繳款書、屏東縣屏東
    地政事務所94年4 月7 日屏所第一字第0940004241號函暨土
    地登記申請書、台灣省屏東縣地政規費報告、土地建築物改
    良抵押權設定契約書、登記清冊、北區公司之臺灣銀行活期
    存款存摺影本、潘清標之臺灣銀行綜合存款存摺、91年7 月
    3 日民生公園華夏股東會議記錄、轉帳傳票10張等附卷可稽
    ，足認被告自白核與事實相符，是此部分之事實，堪可認定
    。
  (二)上開犯罪事實二部分，業據被告於本院審理時坦承不諱，核
    與證人癸○○、潘柏辰、潘柏企、潘清境、潘清標、張松雄
    於警詢、偵查及本院93年度易字第437 號另案審理時之證述
    、證人戊○○、丁○○於本院另案審理時之證述相符，並有
    高雄縣鳳山市○○段火房口小段0000-0000 地號、0000-000
    0 地號、0000-0000 地號之土地登記謄本、高雄縣鳳山市○○段火房口小段00000-000 建號建物登記謄本、高雄縣鳳山
    地政事務所民眾閱覽《異動索引》、91年10月18日之土地登
    記申請書、土地建築物改良物抵押設定契約書、台灣省高雄
    縣地政規費、保證責任高雄縣鳳山信用合作社93年4 月28日
    鳳信接字第930027號函暨（擔保品）設定明細查詢、現借各
    筆餘額查詢列印畫面、高雄縣政府稅捐稽徵處土地增值稅繳
    款書、高雄縣政府稅捐稽徵處91年度契稅繳款書、各項地政
    稅費明細單、台灣省高雄縣地政規費收據、中國信託商業銀
    行股份有限公司93年10月28日中信銀北鳳山字第9312292003
    號函暨放款往來明細查詢列印資料、鳳山信用合作社借款90
    0 萬元之資金流向明細表、潘柏辰之保證責任高雄縣鳳山信
    用合作社活期儲蓄存款存摺影本、中國信託商業銀行95年4
    月11日中信銀集作000000000020號函暨放款歷史交易查詢列
    印資料、鳳山信用合作社放款放出撥貸/ 合併貸放登錄單、
    中國信託商業銀行存款系統歷史交易查詢報表、鳳山信用合
    作社收入傳票、取款憑條、匯款委託書、支出傳票、91年7
    月3 日民生公園華夏股東會議記錄等在卷可按，足認被告前
    揭自白核與事實相符，是此部分之事實，亦堪認定。
  (三)綜上所述，本件事證已臻明確，被告上開犯行，均堪認定。
三、論罪科刑：
  (一)查被告行為後，如附表所示之相關法律均業經變更，並俱於
    95年7 月1 日施行，玆經比較結果，裁判時法並未較為有利
    ，從而依刑法第2 條第1 項規定，自應適用各該行為時法，
    亦即修正前刑法。至易科罰金之折算標準，於新法施行後，
    應另依新法第2 條第1 項之規定，適用最有利於行為人之法
    律，且不在前開應綜合比較事項之列，自得依其比較結果，
    另行適用於前開綜合比較結果不同之法律（最高法院95年第
    8 次刑事庭會議決議參照），先予敘明。
  (二)核被告上開犯罪事實一、二所為，均係犯刑法第342 條第1
    項之背信罪。被告與其夫潘清標間，就上開背信之犯行，均
    有犯意之聯絡與行為之分擔，均為共同正犯。又被告於事實
    一所示先後4 次背信犯行，手法相同，觸犯構成要件相同之
    罪，其中事實一(四)所持以設定最高限額抵押權之不動產與事
    實一(三)所示者相同，所貸款項皆係用以支付、清償其夫潘清
    標向臺灣銀行借貸之款項及利息，顯見其上開所為，係基於
    概括犯意反覆為之，為連續犯，應依修正前刑法第56條規定
    論以一罪，並加重其刑。又所犯事實一、二所示犯行，相距
    6 年以上，手法亦不相同，應認其犯意各別，行為互異，應
    予分論併罰。爰審酌被告與被害人癸○○等人皆為熟識，竟
    趁與被害人等合夥出資之機會，利用被害人對其夫妻倆之信
    任，玩弄操權，置被害人等之權益於不顧，惟念及犯後已坦
    承犯行、態度尚可，且已與被害人等達成和解、有民事撤回
    告訴狀（參95他5122卷第33頁）、和解書（參本院卷第121
    頁）附卷可稽，所生危害已有彌平等一切情狀，分別量處如
    主文所示之刑，又被告上開犯行均係於96年4 月24日前所犯
    ，經核符合中華民國九十六年罪犯減刑條例第2 條第1 項第
    3 款之規定，爰依法均予以減刑如主文所示之刑，並定其應
    執行刑。
  (三)易科罰金之新舊法比較適用：
  1.又被告上開犯罪事實一行為時有效之刑法第41條規定：「犯
    最重本刑為3 年以下有期徒刑以下之刑之罪，而受6 月以下
    有期徒刑或拘役之宣告，因身體、教育、職業或家庭之關係
    ，執行顯有困難者，得以1 元以上、3 元以下折算一日，易
    科罰金」；90年1 月4 日修正、同年月10日經總統公布施行
    、同年月12日生效之刑法第41條第1 項規定：「犯最重本刑
    為5 年以下有期徒刑以下之刑之罪，而受6 個月以下有期徒
    刑或拘役之宣告，因身體、教育、職業、家庭之關係或其他
    正當事由，執行顯有困難者，得以1 元以上3 元以下折算1
    日，易科罰金。但確因不執行所宣告之刑，難收矯正之效，
    或難以維持法秩序者，不在此限」；而94年1 月7 日修正公
    布，於95年7 月1 日施行之刑法第41條第1 項則規定：「犯
    最重本刑為5 年以下有期徒刑以下之刑之罪，而受6 個月以
    下有期徒刑或拘役之宣告者，得以新臺幣1 千元、2 千元或
    3 千元折算一日，易科罰金。但確因不執行所宣告之刑，難
    收矯正之效，或難以維持法秩序者，不在此限」。茲比較上
    開行為時法、中間時法、裁判時法關於刑法第41條之易科罰
    金折算標準，應以中間時法較有利於被告，則被告此部份犯
    罪事實一之犯行自應依刑法第2 條第1 項前段，適用中間時
    法即90年1 月4 日修正、同年月10日經總統公布施行、同年
    月12日生效之刑法第41條第1 項，廢止前罰金罰鍰提高標準
    條例第2 條之規定，定其易科罰金之折算標準。
  2.另被告犯罪事實二行為時有效之刑法第41條第1 項規定：「
    犯最重本刑為5 年以下有期徒刑以下之刑之罪，而受6 個月
    以下有期徒刑或拘役之宣告，因身體、教育、職業、家庭之
    關係或其他正當事由，執行顯有困難者，得以1 元以上3 元
    以下折算1 日，易科罰金。」；而94年1 月7 日修正公布，
    於95年7 月1 日施行之刑法第41條第1 項則規定：「犯最重
    本刑為5 年以下有期徒刑以下之刑之罪，而受6 個月以下有
    期徒刑或拘役之宣告者，得以新臺幣1 千元、2 千元或3 千
    元折算一日，易科罰金。」。茲比較上開行為時法、裁判時
    法關於刑法第41條第1 項易科罰金折算標準，應以行為時法
    較有利於被告，是被告此部份犯罪事實二之犯行亦應依刑法
    第2 條第1 項前段，適用行為時法即90年1 月4 日修正、同
    年月10日經總統公布施行、同年月12日生效之刑法第41條第
    1 項，廢止前罰金罰鍰提高標準條例第2 條之規定，定其易
    科罰金之折算標準。
  3.綜上，本件被告上開2 次背信犯行，均應適用90年1 月4 日
    修正、同年月10日經總統公布施行、同年月12日生效之刑法
    第41條第1 項，廢止前罰金罰鍰提高標準條例第2 條之規定
    ，定其易科罰金之折算標準。爰考量本件犯罪情節，就其所
    減之刑暨定應執行刑部份，均諭知如主文所示之易科罰金折
    算標準，以示懲儆。
四、又被告前未曾受有期徒刑以上刑之宣告，有台灣高等法院被
    告前案紀錄表在卷可查，其因一時失慮，致觸犯本件犯行，
    ，本院審酌被告係輔助其夫潘清標為本件犯行，顯非居於主
    導地位，且已與被害人等人達成和解，已如前述，經此偵、
    審及刑之宣告後，應知警惕而無再犯之虞，因認以暫不執行
    其刑為適當，爰予以宣告緩刑2 年，用啟自新（參照最高法
    院95年度第8 次刑事庭會議，犯罪在新法施行前，而於新法
    施行後為緩刑之宣告，應逕行適用新法第74條之規定）。
據上論斷，應依刑事訴訟法第273 條之1 第1 項、第284 條之1
、第299 條第1 項前段，刑法第2 條第1 項前段、第342 條第1
項、第74條第1 項第1 款，95年7 月1 日修正前刑法第28條、第
56條、第51條第5 款，90年1 月4 日修正、同年月10日經總統公
布施行、同年月12日生效之刑法第41條第1 項前段、第2 項，刑
法施行法第1 條之1 ，廢止前罰金罰鍰提高標準條例第2 條，中
華民國九十六年罪犯減刑條例第2 條第1 項第3 款、第7 條、第
9 條，判決如主文。
本案經檢察官劉慕珊到庭執行職務
中    華    民    國    97    年    5     月    29    日
                  刑事第十七庭  法  官  王俊彥
以上正本證明與原本無異。
如不服本判決應於收受本判決後10日內向本院提出上訴書狀，並
應敘述具體理由，如未敘述上訴理由者，應於上訴期間屆滿後20
日內補提理由書狀於本院（均須按他造當事人之人數附繕本）「
切勿逕送上級法院」。
中    華    民    國    97    年    5     月    29    日
                                書記官  鄭永媚
┌───────────────────────────────────────────────┐
│附表：                                                                                        │
├──────┬─────────────┬─────────────┬───────┬────┤
│相關變更條文│行為時法（下稱舊法）之內容│裁判時法（下稱新法）之內容│比  較  理  由│備    註│
├──────┼─────────────┼─────────────┼───────┼────┤
│【共同正犯】│修正前刑法第28條規定：「二│修正後刑法第28條規定：「二│將「共同實施犯│新法有利│
│            │人以上共同實施犯罪之行為者│人以上共同實行犯罪之行為者│罪」之文字，修│        │
│            │，皆為正犯。」            │，皆為正犯。」            │改為「共同實行│        │
│            │                          │                          │犯罪」。差別在│        │
│            │                          │                          │於陰謀犯、預備│        │
│            │                          │                          │犯，於修法後並│        │
│            │                          │                          │不構成共同正犯│        │
│            │                          │                          │，其餘共同正犯│        │
│            │                          │                          │之型態則無影響│        │
│            │                          │                          │。是新法限縮共│        │
│            │                          │                          │同正犯之範圍，│        │
│            │                          │                          │較為有利。    │        │
├──────┼─────────────┼─────────────┼───────┼────┤
│ 【連續犯】 │第56條：連續數行為而犯同一│（刪除）                  │新法刪除連續犯│被告先後│
│            │之罪名者，以一罪論。但得加│                          │之規定。      │多次之犯│
│            │重其刑至2 分之1 。        │                          │              │行，依新│
│            │                          │                          │              │法須分論│
│            │                          │                          │              │併罰，依│
│            │                          │                          │              │舊法則僅│
│            │                          │                          │              │論一罪，│
│            │                          │                          │              │是舊法有│
│            │                          │                          │              │利。    │
├──────┼─────────────┼─────────────┼───────┼────┤
│刑法第33條第│罰金：（銀元）1 元以上。  │罰金：新臺幣1,000 元以上，│罰金刑之下限，│舊法有利│
│5 款：罰金刑│                          │以百元計算之。            │由銀元1 元即新│        │
│下限變更    │                          │                          │臺幣30元，提高│        │
│            │                          │                          │為新臺幣1,000 │        │
│            │                          │                          │元            │        │
├──────┼─────────────┼─────────────┼───────┼────┤
│【罰金刑之加│刑法第68條：僅加其最高度。│刑法第67條：其最高度及最低│新法罰金最高度│舊法有利│
│重】        │                          │度同加。                  │及最低度同加重│        │
│            │                          │                          │之，舊法僅加重│        │
│            │                          │                          │其最高度。    │        │
├──────┼─────────────┼─────────────┼───────┼────┤
│【定應執行刑│修正前刑法第51條第5 款：「│修正後刑法第51條第5 款：「│新法修正後提高│舊法有利│
│】刑法第51條│宣告多數有期徒刑者，於各刑│宣告多數有期徒刑者，於各刑│合併應執行之最│        │
│第5 款      │中之最長期以上，各刑合併之│中之最長期以上，各刑合併之│高度刑期為30年│        │
│            │刑期以下，定其刑期。但不得│刑期以下，定其刑期。但不得│，且定應執行刑│        │
│            │逾20年。」                │逾30年。」                │為科刑事項，影│        │
│            │                          │                          │響行為人刑罰之│        │
│            │                          │                          │法律效果，屬法│        │
│            │                          │                          │律變更，自應為│        │
│            │                          │                          │新舊法之比較  │        │
└──────┴─────────────┴─────────────┴───────┴────┘
附錄本判決論罪法條：
中華民國刑法第342 條
（背信罪）
為他人處理事務，意圖為自己或第三人不法之利益，或損害本人
之利益，而為違背其任務之行為，致生損害於本人之財產或其他
利益者，處5 年以下有期徒刑、拘役或科或併科1 千元以下罰金
。
前項之未遂犯罰之。
刑法施行法第1 條之1
中華民國94年1 月7 日刑法修正施行後，刑法分則編所定罰金之
貨幣單位為新臺幣。
94年1 月7 日刑法修正時，刑法分則編未修正之條文定有罰金者
，自94年1 月7 日刑法修正施行後，就其所定數額提高為30倍。
但72年6 月26日至94年1 月7 日新增或修正之條文，就其所定數
額提高為3 倍。


司法院資訊處製作；財團法人民間司法改革基金會備份。
